【裁判字號】    99,台上,5051
【裁判日期】    990812
【裁判案由】    偽造有價證券
【裁判全文】
最高法院刑事判決            九十九年度台上字第五０五一號
上  訴  人  甲○○
            乙○○
上 列一 人
選任辯護人  蘇顯騰律師
上列上訴人等因偽造有價證券案件，不服台灣高等法院台南分院
中華民國九十八年五月二十七日第二審更審判決（九十六年度重
上更(二)字第一六九號，起訴案號：台灣雲林地方法院檢察署八十
八年度偵字第二四六八、二七五０、三七五七號），提起上訴，
本院判決如下：
    主  文
上訴駁回。
    理  由
按刑事訴訟法第三百七十七條規定：上訴於第三審法院，非以判
決違背法令為理由，不得為之。是提起第三審上訴，應以原判決
違背法令為理由，係屬法定要件，如果上訴理由書狀並未依據卷
內訴訟資料，具體指摘原判決不適用何種法則或如何適用不當，
或所指摘原判決違法情事，顯與法律規定得為第三審上訴理由之
違法情形，不相適合時，均應認其上訴為違背法律上之程式，予
以駁回。本件原審經審理結果，認為上訴人甲○○分別與乙○○
、廖采敏、廖麗娟（以上二人已經原審判處罪刑確定）共同行使
偽造私文書、偽造有價證券、洗錢、業務登載不實文書及詐欺取
財之犯行罪證明確，因而撤銷第一審關於上訴人二人偽造有價證
券部分之科刑判決，改判仍依修正前刑法連續犯、牽連犯等規定
，從一重均論上訴人二人以共同連續意圖供行使之用，而偽造有
價證券罪，甲○○處有期徒刑四年、乙○○處有期徒刑三年八月
；併分別為相關從刑之諭知。已詳敘其調查、取捨證據之結果及
憑以認定犯罪事實之心證理由。從形式上觀察，原判決關於得上
訴第三審之行使偽造私文書、偽造有價證券及洗錢部分，並無足
以影響判決結果之違法情形存在。甲○○上訴意旨略以：原判決
附表（下稱附表）一之二林碧霞及附表一之三林安同部分，依原
判決理由所引證人即被害人林碧霞、林安同之證詞，經偽造之文
件應係借據（見原判決第十四頁），但原判決該部分附表則載為
本票，其認定之事實與所採用之證據不相適合，有判決理由矛盾
之違法云云。乙○○上訴意旨略稱：(一)、原判決以共同被告甲○
○於法務部調查局雲林縣調查站（下稱調查站）所為之供述，作
為認定其他共同被告犯罪事實之基礎。然共同被告甲○○於調查
中，未經具結，嗣後亦未經其他共同被告詰問，原判決據以該陳
述作為判決之依據，依司法院釋字第五八二號解釋意旨，顯有判
決不適用法則或適用不當之違誤。(二)、原判決就乙○○任職台南
區中小企業銀行虎尾分行（下稱南企虎尾分行）之放款經辦期間
，有記載為「民國八十七年八月十日起至八十八年一月二十五日
止」，有記載為自「八十七年八月十日起至八十八年二月二十一
日止」，亦有載為「附表一關於五、吳金來編號1 所示之八十八
年二月二十四日（新台幣）七百五十萬元之冒貸行為，雖在乙○
○經辦放款期間，卻係甲○○與廖采敏共同所為」者，前後矛盾
，亦有判決理由矛盾之違法。(三)、調查員於八十八年五月三十一
日在乙○○娘家扣得本票、借據或授信動用申請書及如附表一各
表備註欄所示證物，該扣案證物是裝在一雲林縣警察局西螺分局
公文袋內，然該公文袋是廖采敏所有，並非乙○○所有，實因上
訴人於職務交接之日趕辦結婚匆忙間錯拿廖采敏之物品所致。原
判決籠統認定上開證物係甲○○、廖采敏、乙○○共同犯罪證據
云云，卻未具體比對上開證物所載之時間，究竟與原判決所認定
之甲○○、廖采敏、乙○○共同經營六合彩之時間有何關聯？就
有利於乙○○之證據何以不採，均未說明，而有理由不備之違法
。(四)、原判決所載用以償還貸款資金帳戶，均與共同被告廖采敏
、甲○○有關，而與乙○○無關，並無積極證據證明乙○○有共
同偽造有價證券或偽造文書之犯行。原審不採上開有利於乙○○
之證據，亦未說明理由，顯有判決理由不備之違法。(五)、原判決
認定被害人劉蕓綾於八十七年十二月二十三日遭冒貸七百五十萬
元（本件當時放款經辦為乙○○），貸得款項其中三百零一萬六
千八百元，以轉帳方式轉入廖水錦於南企虎尾分行所開立之帳戶
內。及被害人洽益製油工廠郭文峰於八十八年一月十三日遭冒貸
八十萬元，貸得款項八十萬元流入黃啟顯帳戶內等情，為乙○○
所否認，並於原審聲請調查相關證據，原審未予調查，亦未說明
不調查之理由，有判決理由不備及應於審判期日調查之證據而未
予調查之違法。(六)、原判決於第十頁第五列起謂乙○○「坦承」
犯行不諱，又於第三十七頁第九列謂乙○○上訴意旨「否認」犯
罪，自有判決理由矛盾之違法。(七)、乙○○已坦承犯行不諱，且
已償還六億零四百六十萬元，僅剩二千三百萬元未償還（實際上
皆為甲○○、廖采敏挪用，乙○○並無所得）。且乙○○為避免
共同被告甲○○繼續冒貸，遂將部分文件帶回乙○○家中保管，
以防止損害擴大。再者，乙○○為人部屬，對於上級之指示難於
抗拒，犯罪情堪憫恕。原判決未依刑法第五十九條酌減，違反量
刑之內部界限及比例原則，有適用法則不當之違法云云。惟按：
(一)、現行刑事訴訟法關於行通常審判程序之案件，為保障被告之
反對詰問權，復對證人採交互詰問制度，其未經詰問者，僅屬未
經合法調查之證據，並非無證據能力，而禁止證據之使用。此項
詰問權之欠缺，非不得於審判中由被告行使以資補正，而完足為
經合法調查之證據。原判決已說明：甲○○於調查站中所為關於
其他被告部分之供述，係屬證人之身分，雖未經其具結，然證人
甲○○於第一審及原審審理時，經交互詰問而具結證稱其於調查
站、檢察官偵查、第一審、原審前審及更一審所為之供述內容均
屬實在，而仍為相同之供證等旨（見原判決七頁，理由甲、壹之
二）。自無不當剝奪乙○○詰問權之行使可言。核無乙○○上訴
意旨所指剝奪其詰問權、判決不適用法則或適用不當等違法情形
。(二)、被告或共同正犯之自白不得作為有罪判決之唯一證據，仍
應調查其他必要之補強證據以察其是否與事實相符，所謂補強證
據，並非以證明犯罪構成要件之全部事實為必要，倘其得以佐證
自白之犯罪非屬虛構，能予保障所自白事實之真實性，即已充分
。又得據以佐證者，雖非直接可以推斷被告之犯行，但以此項證
據與被告之自白為綜合判斷，足以認定犯罪事實者，仍不得謂非
補強證據。原判決認定上訴人二人有其事實欄所載偽造有價證券
等犯行，係綜合甲○○於調查站坦承犯罪情節綦詳，並於原審更
一審及更二審審理時，供承犯罪情節不諱，亦結證稱於調查站所
述之冒貸情形經過均屬實在。乙○○及已判決確定之共同被告廖
采敏於原審更二審審理時亦供認：其二人在先後擔任放款經辦期
間（其中例外情形如：附表一之一、鐘文龍部分編號4 所示之八
十七年十一月十一日二百萬元之冒貸行為，雖在乙○○經辦放款
期間，卻係甲○○與廖采敏共同所為；附表一之十二、周啟明部
分編號1 所示之八十七年七月二十日二百十萬元之冒貸行為，雖
在廖采敏經辦放款期間，卻係甲○○與乙○○共同所為；附表一
之五、吳金來部分編號1 所示之八十八年二月二十四日七百五十
萬元之冒貸行為，雖在乙○○經辦放款期間，卻係甲○○與廖采
敏共同所為等），有與甲○○共同意圖為自己不法之所有，基於
偽造私文書、偽造有價證券及掩飾自己重大犯罪所得財物而洗錢
等概括犯意聯絡，對於上揭冒用客戶名義貸得款項（即附表一所
示）之犯行不諱。並據附表一所示被害人鐘文龍等人於調查中指
訴被害情節甚詳。復有被害人被冒貸之南企虎尾分行授信客戶貸
款明細表、本票、借據及客戶放款帳明細表（均係影本），暨附
表一備註欄所示之證物附卷可資佐證。經本於推理作用，而為犯
罪事實之認定，並非僅以上訴人二人及共同被告之自白，為其論
罪之唯一憑據甚明，自無採證違法可言。再原判決依憑甲○○等
人之自白及相關補強證據，憑以認定附表一之二林碧霞及附表一
之三林安同部分，甲○○等人有共同偽造林碧霞、林安同名義之
本票，亦無不合。雖原判決理由併援引被害人林碧霞、林安同二
人所陳：卷內其等名義之借據並非其等所具等語（見原判決第十
四頁第十三列、倒數第一列），而未審究甲○○等人此部分有無
同時偽造林碧霞、林安同二人名義之借據等犯行，縱有瑕疵，然
因尚非不利於甲○○等人，其等自不得執此指摘，而為自己之不
利益提起上訴。(三)、原判決業於理由乙、壹、二之４說明：綜合
甲○○之自白、相關被害人之證述及各項證據以觀，足證調查員
於八十八年五月三十一日持執台灣雲林地方法院檢察署檢察官簽
發之搜索票前往乙○○娘家，在其娘家查獲有：客戶借款銀行
本票已填具本票面額計五十二份；客戶簽章之空白銀行本票（
未填寫本票面額）計五十九份；授信動用申請書二十二份；
客戶借據十三份；空白借據（已蓋用客戶印文，未填寫金額）
九份等物，足證係由廖采敏或乙○○於如附表一所示客戶辦理貸
款時，以辦理貸款為由，央請如附表一所示客戶先行蓋用印文或
簽署署押於空白借據、授信動用申請書或應記載事項尚未完備之
本票等旨甚詳（見原判決第二十頁）。原判決就上開在乙○○娘
家查扣之證物，得採為犯罪之證據，業已依據調查證據之結果，
說明其取捨之理由。此屬事實審法院證據取捨之職權判斷，並無
違背客觀存在之經驗法則或論理法則，自不容乙○○漫事指為違
法。(四)、依原判決犯罪事實及附表一所載，原判決認定乙○○共
同犯罪時間為自八十七年八月十日起至八十八年一月二十五日止
（見原判決第二頁倒數第六列、第三頁第三列及附表一所載），
雖原判決另有記載乙○○擔任放款至八十八年二月二十一日止（
見原判決第三十六頁第八列、第四十六頁第十一列、第四十七頁
第七至八列），或記載為「附表一關於五、吳金來編號1 所示之
八十八年二月二十四日，七百五十萬元之冒貸行為」等語（見原
判決第三頁第八至九列、第十頁第十一至十二列、第二十六頁第
十二至十三列」，但並非指乙○○犯罪之時間至各該日期為止，
原判決之說明縱未盡周全，然於判決之結果顯不生影響，依刑事
訴訟法第三百八十條規定之意旨，仍不得據為第三審上訴之合法
理由。(五)、所謂依法應於審判期日調查之證據，係指與待證事實
有重要關係，在客觀上顯有調查必要性之證據而言，故其範圍並
非漫無限制，必其證據與判斷待證事實之有無，具有關連性，得
據以推翻原判決所確認之事實，而為不同之認定，始足當之。乙
○○確有本件犯行，業據原判決依憑卷證認定明確，待證事實既
臻明瞭，原審未另就乙○○上訴意旨(五)所指事項，為無益之調查
，屬法院調查證據裁量權之適法行使，究與應於審判期日調查之
證據而未予調查之違法情形有別，自不得執為上訴第三審之理由
。(六)、被告犯罪後態度，僅屬量刑之一項參考而已；又量刑之輕
重，是否依刑法第五十九條酌減其刑，係屬事實審法院得依職權
自由裁量之事項，苟於量刑時，已依行為人之責任為基礎，並斟
酌刑法第五十七條各款所列情狀，而未逾越法定範圍，又未濫用
其職權，即不得遽指為違法。原判決於量刑時，已依上揭規定，
審酌乙○○犯罪之一切情狀，予以綜合考量，而量處有期徒刑三
年八月，既未逾越法定刑度，又未濫用自由裁量之權限。上訴意
旨就原判決上揭敘述及科刑輕重而為爭執，尚非合法之第三審上
訴理由。(七)、甲○○對於洗錢部分，並未依據卷內訴訟資料，就
原判決究竟如何不適用法則或適用不當為具體之指摘。其餘上訴
意旨，經核係置原判決所為明白論斷於不顧，仍持已為原判決指
駁之陳詞再事爭辯，及對於事實審法院取捨證據與自由判斷證據
證明力之職權行使，徒以自己之說詞，任意指摘，難認已符合首
揭法定之第三審上訴要件。其等此部分之上訴違背法律上之程式
，均應予駁回。次按裁判上一罪案件之重罪部分得提起第三審上
訴，其輕罪部分原雖不得上訴，因審判不可分原則，第三審法院
亦應併予審判，係指重罪部分之上訴合法為前提，如該上訴為不
合法，第三審法院既應從程序上予以駁回，而無從為實體上之判
決，對於輕罪部分自無從適用審判不可分原則，併為實體上審判
，原判決認上訴人等牽連犯刑法第二百十五條業務登載不實文書
罪、第三百三十九條第一項詐欺取財罪部分，係刑事訴訟法第三
百七十六條第一款、第四款所列不得上訴於第三審法院之案件；
上訴人等對重罪之偽造有價證券等罪部分所提起之第三審上訴，
既屬不合法而應從程序上予以駁回，則不得上訴第三審之業務登
載不實文書等部分，已無從併為實體上審判，自應併予駁回。
據上論結，應依刑事訴訟法第三百九十五條前段，判決如主文。
中    華    民    國  九十九  年    八    月   十二   日
                      最高法院刑事第九庭
                          審判長法官  邵  燕  玲
                                法官  李  伯  道
                                法官  孫  增  同
                                法官  李  英  勇
                                法官  施  俊  堯
本件正本證明與原本無異
                                      書  記  官
中    華    民    國  九十九  年    八    月   十六   日
                                                      v

司法院資訊處製作；財團法人民間司法改革基金會備份。
